臺灣苗栗地方法院民事判決
110年度訴字第401號
原      告  朱祐宗  
訴訟代理人  黃翎芳律師
複代理人    林宏鈞律師
            張于憶律師
被      告  劉弘欽  
            劉燕樟  
上2人共同
訴訟代理人  陳鳳蓮  
被      告  劉燕龍  
上劉燕樟及
劉燕龍共同
訴訟代理人  陳永喜律師
            彭成青律師
複代理人    張馨月律師
上列當事人間分割共有物事件，本院於111年2月22日言詞辯論終
結，判決如下：
    主  文
一、兩造共有坐落苗栗縣○○市○○段000000地號土地（下稱系爭土
    地）准予分割，其分割方法如附圖即苗栗縣頭份地政事務所
    （下稱頭份地政）111年1月12日土地鑑定圖所示：
  ㈠編號A部分，面積9825平方公尺，分歸被告劉燕樟、劉燕龍（
    下合稱劉燕樟等2人）按應有部份各1/2之比例保持共有。
  ㈡編號B部分，面積3275平方公尺，分歸被告劉弘欽取得。
  ㈢編號C部分，面積3275平方公尺，分歸原告取得。
二、訴訟費用由兩造依附表所示比例負擔。 
　　事實及理由
一、劉弘欽經合法通知，未於言詞辯論期日到場，核無民事訴訟
    法第386條各款所列情形，爰依原告聲請，由其一造辯論而
    為判決。
二、原告主張：
　㈠系爭土地為兩造共有，共有人及應有部分比例如附表所示。
    系爭土地屬山坡地保育區之農牧用地，共有人間並無不能分
    割之約定，且依其使用目的亦無不能分割情事，惟因無法協
    議分割，爰依民法第823條、第824條第1、2項等規定，提起
    本件訴訟，請求予以變價分割。
　㈡系爭土地面積雖大然並不方正，如原物分配將造成土地劃分
    困難，且難以耕作，無法達到土地最大經濟效益，如以變價
    分割，共有人中若對土地已作使用規劃或有特殊感情，且有
    意取得完整所有者，得於變價程序中參與競標買回，縱係共
    有人以外之人得標，兩造仍得以相同條件優先承買，此不僅
    得以顧及兩造有保有系爭土地意願者之利益，且變價拍賣係
    交由市場競價決定系爭土地之價值，而非推論評估之價值，
    應更具真實性，較能公平兼顧全體共有人之利益，並使兩造
    能信服以消弭歧異。
　㈢若採劉燕樟等2人方案，尚須考量進出之問題，因該方案編號
    B、C部分地勢較低，原告擔心恐無法進入系爭土地，編號C
    部分進出不便，但對於分割方法沒有意見，分得編號B或C皆
    可。
　㈣並聲明：系爭土地准予變價分割，所得價金由兩造按附表應
    有部分比例欄所示比例分配。
三、被告答辯：
　㈠劉燕樟等2人則以：系爭土地面積廣達16,375平方公尺，若依
    兩造各自持分取得共有土地，以原物分配顯無困難，且分配
    後之土地均仍得為有效利用，系爭土地係劉燕樟等2人家族
    所繼承遺留之土地，劉燕樟等2人對之存有深厚之情感，是
    以原物分配應較能符合兩造之利益。又參考系爭土地現狀之
    使用方式，劉燕樟等2人同意依附圖分割。並聲明：如主文
    第1項所示。
　㈡劉弘欽未於言詞辯論期日到場，亦未提出書狀作何聲明或陳
    述。
四、系爭土地之使用分區為山坡地保育區、使用地類別為農牧用
    地，面積為16,375平方公尺，共有人及應有部分比例如附表
    所示，有系爭土地土地登記第一類謄本在卷為憑（見卷第47
    至49頁)，堪以認定。
五、法院之判斷
　㈠各共有人，除法令另有規定外，得隨時請求分割共有物。但
    因物之使用目的不能分割或契約訂有不分割之期限者，不在
    此限，民法第823條第1項定有明文。兩造就系爭土地並未約
    定不得分割，系爭土地亦非因使用目的不能分割，且兩造於
    起訴前未能達成分割協議，則原告請求裁判分割系爭土地，
    核無不合，應予准許。
　㈡分割之方法不能協議決定者，法院得因任何共有人之請求，
    命為下列之分配：一、以原物分配於各共有人。但各共有人
    均受原物之分配顯有困難者，得將原物分配於部分共有人。
    二、原物分配顯有困難時，得變賣共有物，以價金分配於各
    共有人，或以原物之一部分分配於各共有人，他部分變賣，
    以價金分配於各共有人；以原物為分配時，因共有人之利益
    或其他必要情形，得就共有物之一部分仍維持共有，民法第
    824條第2、4項定有明文。又共有人因共有物分割之方法不
    能協議決定，而提起請求分割共有物之訴，應由法院依民法
    第824條命為適當之分配，不受任何共有人主張之拘束；定
    共有物分割之方法，可由法院自由裁量，但以其方法適當者
    為限；法院裁判分割共有物，須斟酌各共有人之利害關係、
    使用情形、共有物之性質及價值、經濟效用，符合公平經濟
    原則，其分割方法始得謂為適當（最高法院49年台上字第25
    69號、90年度台上字第1607號判決意旨參照）。另共有物之
    裁判上分割，仍以原物分割為原則，必須以原物分割有事實
    上或法律上之困難，例如原物性質上無法分割或分割將減損
    其價值之情形，始得依變賣之方法分配價金，以維護共有物
    之經濟效益，及兼顧共有人之利益與實質公平。倘共有物在
    性質上並無不能分割或分割將減損其價值之情形，僅因共有
    人各執己見，難以整合其所提出之分割方案者，法院仍應斟
    酌共有物之性質、共有人之利害關係、經濟價值及利用效益
    ，依民法第824條所定之各種分割方法為適當之分配，尚不
    能逕行變賣共有物而以價金分配於各共有人（最高法院102
    年度台上字第1336號判決意旨參照）。依前開法律規定及最
    高法院見解，原物分配有困難時，方得為變價分割，本件兩
    造均按應有部分比例分配原物，分得土地面積均超過0.25公
    頃，符合農業發展條例第16條第1項規定之限制，且均仍得
    作為農業使用，原物分配並無困難，故原告主張變價分割並
    非可取。而本院至現場履勘，系爭土地東南方現由劉燕龍種
    植柑橘樹、香蕉、火龍果、菠蘿蜜等作物，另有1條通道，
    其餘草木叢生，並未開發利用，有本院勘驗筆錄及所拍攝現
    場照片在卷可按（見卷第175至183頁），本院審酌該處現況
    既係由劉燕龍占有使用，自以分配予劉燕樟等2人較為妥當
    ，故應以劉燕樟等2人所提方案較為可採。而劉弘欽與劉燕
    樟等2人同為劉姓族人，劉弘欽與劉燕樟並均出具委任狀委
    任陳鳳蓮為訴訟代理人（見卷第101、127頁），顯然關係較
    為密切，原告則係因拍賣取得系爭土地應有部分（見卷第28
    頁謄本登記原因欄記載拍賣），且對取得系爭土地何部位並
    無意見（見卷第202頁），爰將附圖緊鄰編號A部分之編號B
    部分分配予劉弘欽，編號C部分則分配予原告，以利附圖編
    號A、B部分將來仍可再次整合合併利用發揮更大經濟效益。
    且兩造分得土地面積與應有部分比例換算之面積相當，亦無
    證據證明附圖編號A、B、C土地價值有何明顯落差，爰不為
    相互找補之諭知。
六、因共有物分割、經界或其他性質上類似事件涉訟，由敗訴當
    事人負擔訴訟費用顯失公平者，法院得酌量情形，命勝訴之
    當事人負擔其一部，民事訴訟法第80條之1定有明文。系爭
    土地雖因兩造無法達成分割協議，原告因而提起訴訟，但本
    件訴訟進行中所生費用，逾越其應有部分者，非為伸張或防
    衛其權利所必要，且兩造均因系爭土地之分割而互蒙其利，
    故依上開規定，本院認訴訟費用應由兩造按附表所示比例負
    擔始為公平，爰判決如主文第2項所示。
七、訴訟費用負擔之依據：民事訴訟法第80條之1 、第85條第1
    項但書。 　　　
中　　華　　民　　國　　111 　年　　2 　　月　　25　　日
                  民事第二庭  法  官  王筆毅  
以上正本係照原本作成。
如不服本判決，應於送達後20日內，向本院提出上訴狀並表明上
訴理由，如於本判決宣示後送達前提起上訴者，應於判決送達後
20日內補提上訴理由書（須附繕本）。如委任律師提起上訴者，
應一併繳納上訴審裁判費。
                              書記官  劉家蕙
中　　華　　民　　國　　111 　年　　2 　　月　　25　　日
附表：
編號 共有人 應有部分比例暨訴訟費用負擔比例 1 朱祐宗（原告） 1/5 2 劉弘欽 1/5 3 劉燕樟 3/10 4 劉燕龍 3/10